臺灣士林地方法院民事判決　　　　　　 95年度重訴字第351號
原　　　告　丙○○○
　　　　　　乙○○○○
上2 人共同
訴訟代理人　陳和貴律師
　　　　　　陳君慈律師
　　　　　　鍾文岳律師
被　　　告　甲○○即大永慶.
上列當事人間清償債務事件，本院於民國96年5 月2 日言詞辯論
終結，判決如下：
    主  文
被告應給付原告丙○○○日幣仟柒佰萬元，及其中日幣仟萬
元自民國九十一年七月一日起至清償日止，按週年利率百分之七
計算之利息，另日幣柒佰萬元自民國九十一年七月一日起至清償
日止，按週年利率百分之五計算之利息。
被告應給付原告丙○○○、乙○○○○日幣壹仟萬元，及自民國
八十九年十二月二十六日起至清償日止，按週年利率百分之五計
算之利息。
原告其餘之訴駁回。
訴訟費用新台幣壹拾貳萬伍仟佰肆拾肆元由被告負擔。
本判決第一項、第二項於原告分別以新台幣壹仟零拾萬元、新
台幣貳佰柒拾捌萬元供擔保後，得假執行。
原告其餘假執行之聲請駁回。
    事實及理由
壹、程序方面：
一、本件被告未於言詞辯論期日到場，核無民事訴訟法第386 條
    各款所列情形，爰依原告之聲請，由其一造辯論而為判決。
二、查本件當事人分別為依日本人及中華民國人，此為兩造所不
    爭執，核屬涉外民事事件。按涉外民事事件，於具體訴訟案
    件，究何國家法院具有管轄權，因牽涉國際公法上國家司法
    權分配之問題，是各國於實際受理涉外民事事件時，即得依
    該法院地國內法上關於管轄權之規定辦理。又依我國民事訴
    訟法第1 條第1 項前段規定：「訴訟，由被告住所地之法院
    管轄。」而被告住所地在本院轄區，揆諸前揭法文規定及說
    明，本院就本件涉外民事訴訟自有管轄權。
三、第按，「法律行為發生債之關係者，其成立要件及效力，依
    當事人意思定其應適用之法律。當事人意思不明時，同國籍
    者依其本國法，國籍不同者依行為地法，行為地不同者以發
    要約通知地為行為地，如相對人於承諾時不知其發要約通知
    地者，以要約人之住所地視為行為地。前項行為地，如兼跨
    二國以上或不屬於任何國家時，依履行地法。」涉外民事法
    律適用法第6 條定有明文。因之，對於因法律行為發生債之
    關係者，其準據法之適用原則是採當事人意思自主原則，所
    謂當事人意思，兼指明示及默示之意思；於意思不明時依該
    條之第2 項、第3 項規定硬性適用標準，即依當事人之國籍
    、行為地、履行地等為適用順序。查原告依借貸關係請求返
    還借款，屬於因法律行為所生債之關係之成立要件及效力問
    題，而兩造未於金錢借用證書（第11頁至第12頁）、確認書
    （第13頁至第14頁）、借用書（第21頁至第22頁）、還債合
    意書（第28頁至第29頁）約定準據法，而借貸行為地為日本
    ，且上開還債合意書載明：「上列各款項之償還，均應匯入
    富士銀行虎門支店古賀總合法律事務所山川洋一郎名義之
    普通存款帳戶」，足見履行地亦為日本，則本件準據法為日
    本法，合先敘明。
貳、實體方面：
一、本件原告起訴主張：
  (一)被告甲○○（日本名大永慶）於民國81年4 月15日向原告
    丙○○○借款日幣3,000 萬元，約定清償期限為83年4 月15
    日，復於82年5 月15日向原告丙○○○再借款日幣700 萬元
    ，詎屆期未予清償，屢經催討，被告於83年7 月6 日立下確
    認書承認上述2 筆共計日幣3,700 萬元之債務，懇求延後清
    償。
  (二)又被告於82年4 月1 日向訴外人岩井春夫即原告丙○○○、
    乙○○○○之先父借貸5 萬股ASICS （）公司之
    股票，約定清償期限為84年4 月1 日，詎屆期未獲清償，僅
    分別於83年1 月11日來函承認債務並請求延期償還，原告丙
    ○○○及乙○○○○為訴外人岩井春夫之繼承人，依法得繼
    承上開債權。
  (三)因被告逾承諾清償期限仍未清償，原告乃於89年8 月16日委
    託律師發函討，被告遂簽立還債合意書，約定於89年12月25
    日以1 股日幣300 元之價格，共計日幣1,500 萬元償還積欠
    訴外人岩井春夫之債務，並分3 期清償積欠原告丙○○○之
    日幣3,700 萬元，詎被告僅於同年12月27日償還日幣500 萬
    元，餘款迄未清償等語。
  (四)並聲明：並為判決如主文第1 項所示，並陳明願供擔保，請
    准宣告假執行。
二、被告未於最後言詞辯論期日到庭，惟據其以前到庭聲請陳述
    略以：因兩造為好友，過去常相邀至銀座飲酒，嗣因被告無
    錢繼續飲酒，原告丙○○○表示可借貸予被告，簽立借據後
    不會向被告催討。被告確有向訴外人岩井春夫借票並簽立借
    據，嗣約定依當時股價返還現金，被告已分2 次分別清償日
    幣500 萬元、1,000 萬元。被告願與原告和解，分別償還原
    告等語置辯，並聲明：原告之訴駁回。
三、本院整理兩造爭執及不爭執要旨如下：
  (一)兩造不爭執之事實：
    (1)被告於81年4 月15日簽立「金錢借用證書」予原告丙○○
      ○，載明借用日幣3,000 萬元，清償期限為83年4 月15日
      （第11頁至第12頁）。
    (2)被告於83年7 月6 日簽立「念書」予原告丙○○○，載明
      被告於81年4 月15日借用日幣3,000 萬元，利息依週年利
      率7%計算，清償期限為83年4 月15日，又於82年5 月15日
      借用日幣700 萬元，利息依週年利率5%計算，清償期限為
      83年8 月15日，上開金額均尚未返還，當儘速償還，懇請
      暫緩一些時日（第13頁至第14頁）。
    (3)被告於82年4 月1 日簽立「借用書」予訴外人岩井春夫，
      載明借用公司股分5 萬股，清償期限為84年4
      月1 日（第21頁至第22頁）。
    (4)訴外人岩井春夫於87年6 月4 日歿，其妻為岩井，有
      2 女美惠、芳惠、2 子辰夫、伊佐雄（第15頁至第18 頁
      ）。
    (5)被告於89年9 月4 日簽立「返濟合意書」予原告丙○○○
      、乙○○○○，載明向訴外人岩井春夫借用之
      公司股分5 萬股，每股折合日幣300 元，合計1,500 萬元
      ，於89年12月25日清償，向原告丙○○○借用之日幣
      3,700 萬元，於90年6 月30日清償日幣1,750 萬元、90年
      12月25日清償日幣1,750 萬元、91年6 月30日清償日幣
      200 萬元，若於90年12月25日以前合計清償5,000 萬元，
      則日幣200 萬元債務免除（第28頁至第29頁）。
  (二)兩造爭執要旨
    (1)原告丙○○○借予被告日幣3,700 萬元時，是否有免予清
      償之意思表示？
    (2)訴外人岩井春夫借予被告之股票，被告是否已給付日幣1,
      500 萬元而清償完畢？
    (3)倘被告向訴外人岩井春夫借用股票之債務尚未完全清償，
      原告2 人是否得向被告請求清償？
四、茲就上述爭點析述本院得心證之理由如下：
  (一)原告丙○○○借予被告日幣3,700 萬元時，是否有免予清償
    之意思表示？
    本件原告丙○○○主張被告向其借用日幣3,700 萬元迄未清
    償之事實，業據其提出金錢借用證書（第11頁至第12頁）、
    確認書（第13頁至第14頁）、還債合意書（第28頁至第29頁
    ）為證，並為被告所不爭執，惟辯稱當初係因共同飲酒借向
    原告丙○○○借錢，原告丙○○○表示不會向伊請求返還云
    云。按「當事人主張有利於己之事實者，就其事實有舉證之
    責任。」民事訴訟法第277 條定有明文。又事實有常態與變
    態之分，其主張常態事實者無庸負舉證責任，反之，主張變
    態事實者，則須就其所主張之事實負舉證責任。查借用人向
    貸與人借用金錢後應返還為常態，無庸返還為變態，則被告
    抗辯此部分借貸金額原告丙○○○表示不會請求返還云云，
    對於此節自應負舉證責任。經查，原告否認曾表示被告無庸
    返還前揭借貸金錢，被告復未能舉證以實其說，參以被告於
    81年4 月15日、82年5 月15日向原告丙○○○借用日幣
    3,000 萬元、700 萬元後，先於83年7 月6 日簽立確認書（
    第13 頁 至第14頁）確認上開債務，並表示當儘速償還，懇
    請暫緩一些時日，復於89年9 月4 日簽立還債合意書（第28
    頁至第29頁）表明於90年6 月30日、同年12月25日、91年6
    月30 日 分期清償，益徵原告丙○○○未曾向免除此部分債
    務之意思。則此部分被告空言置辯，委不足採。
  (二)訴外人岩井春夫借予被告之股票，被告是否已給付日幣1,
    500 萬元而清償完畢？
    又關於原告主張被告向訴外人岩井春夫借用公司
    股分5 萬股，約定應於89年12月25日折合日幣1,500 萬元清
    償之事實，業據其提出借用書（第21頁至第22頁）、還債合
    意書（第28頁至第29頁）為證，並為被告所不爭執，惟辯稱
    已清償完畢，然為原告所否認，主張被告僅清償日幣500 萬
    元，尚有日幣1,000 萬元未予清償等語。按請求履行債務之
    訴，原告就其所主張債權發生原因之事實，固有舉證之責任
    ，若被告自認此項事實而主張該債權已因清償而消滅，則清
    償之事實，應由被告負舉證之責任（最高法院28年上字第
    1920 號 判例要旨參照）。查本件原告就債權發生原因之事
    實此盡舉證責任，並為被告所自認，倘被告主張債權已因清
    償而消滅，此部分自應由被告負舉證責任。然被告未提出任
    何證據證明除清償日幣500 萬元外，另就餘款1,000 萬元亦
    已清償，則其空言置辯，即屬無據。
  (三)倘被告向訴外人岩井春夫借用股票之債務尚未完全清償，原
    告2 人是否得向被告請求清償？
    本件被告於82年4 月1 日向訴外人岩井春夫借用
    公司股分5 萬股，約定折合日幣1,500 萬元清償，迄今尚有
    日幣1,000 萬元未予清償之事實，業經認定，已如前述，而
    訴外人岩井春夫於87年6 月4 日歿，其妻為岩井、其女
    岩井美惠、岩井芳惠、其子即原告丙○○○、乙○○○○均
    為其繼承人，此有戶籍謄本可稽（第15頁至第18頁），依日
    本民法第887 條、第890 條、900 條規定，本應於訴外人岩
    井、岩井美惠、岩井芳惠、原告丙○○○、乙○○○○
    共同繼承。惟按，法律行為以得否與其原因相分離，可分為
    要因行為（有因行為）及不要因行為（無因行為）。前者如
    買賣、消費借貸等債權契約是；後者如處分行為、債務拘束
    、債務承認、指示證券及票據行為等屬之。民法上之典型契
    約固均屬有因契約，惟基於契約自由原則，當事人於不背於
    法律強行規定及公序良俗之範圍內，亦得訂定無因契約，此
    種由一方負擔不標明原因之契約，自屬無因行為。經查，被
    告於89年9 月4 日簽立還債合意書予原告丙○○○、乙○○
    ○○，表明願於89年12月25日清償日幣1,500 萬元，縱其不
    知訴外人岩井春夫之繼承關係，然既經以契約承諾上開債務
    ，即仍有無因的債務承認之意思，原告自得依還債同意書之
    內容，請求被告履行契約。
五、綜上所述，被告簽立確認書，同意就其向被告丙○○○借用
    日幣3,000 萬元部分，利息依週年利率7%計算，借用日幣
    700 萬元，利息依週年利率5%計算，並簽立還債合意書同意
    於91年6 月30日以前清償完畢，迄今未付，另被告以還債合
    意書同意於89年12月25日清償原告2 人日幣1,500 萬元，迄
    今尚欠日幣1,000 萬元之事實，俱經認定如前，從而，原告
    依契約之法律關係，訴請被告給付原告丙○○○日幣3,700
    萬元，及其中日幣3,000萬元自91年7月1日起至清償日止，
    按週年利率7%計算之約定遲延利息，另日幣700 萬元自91年
    7 月1 日起至清償日止，按週年利率5%計算之約定遲延利息
    ，並請求被告給付原告丙○○○、乙○○○○日幣1,000 萬
    元，及自89年12月26日起至清償日止，按日本民法第404 條
    規定以週年利率5%計算之法定遲延利息，為有理由，應予准
    許。又關於日幣3,700 萬元部分之借款清償期限為91年6 月
    30 日 ，故自91年7 月1 日起始得謂給付遲延，日幣1,000
    萬元部分清償期限為89年12月25日，故自89年12月25日起始
    得謂給付遲延，則原告請求日幣3,700 萬元部分，於91年6
    月30日當日之約定遲延利息，以及日幣1,000 萬元部分，於
    89年12月25日當日之法定遲延利息，為無理由，應予駁回。
六、原告陳明願供擔保，聲請宣告假執行，經核原告勝訴部分，
    合於法律規定，爰酌定相當之擔保金額宣告之。至原告其餘
    假執行之聲請，因訴之駁回而失所依據，不予准許。
七、末按，「法院為終局判決時，應依職權為訴訟費用之裁判。
    」民事訴訟法第87條第1 項定有明文。查本件原告之訴為一
    部有理由、一部無理由，惟原告敗訴部分極微，爰依民事訴
    訟法第79條規定命被告負擔訴訟費用，並依民事訴訟法第87
    條第1 項規定確定訴訟費用額為125,344元。
八、本件判決基礎俱已臻明確，兩造其餘攻防方法及訴訟資料經
    本院審酌後，核與判決不生影響，無逐一論駁之必要，併此
    敘明。
九、據上論結，本件原告之訴為一部有理由、一部無理由，依民
    事訴訟法第385 條第1 項前段、第79條、第87條第1 項、第
    390 條第2項，判決如主文。
中　　華　　民　　國　　96　　年　　5 　　月　　16　　日
                  民事第二庭  法  官  陳玉曆
以上正本證明與原本無異。
如對本判決上訴須於判決送達後20日內向本院提出上訴狀。
中　　華　　民　　國　　96　　年　　5 　　月　　18　　日
                              書記官  蔡雨呈
